【裁判字號】    89,判,623
【裁判日期】    890309
【裁判案由】    新型專利異議
【裁判全文】
行  政  法  院  判  決                            八十九年度判字第六二三號
    原      告  建通精密工業股份有限公司
                              .
    代  表  人  甲○○
    被      告  經濟部智慧財產局（承受經濟部中央標準局業務）
右當事人間因新型專利異議事件，原告不服行政院中華民國八十七年九月十一日台八
七訴字第四四六四五號再訴願決定，提起行政訴訟。本院判決如左︰
    主  文
原告之訴駁回。
    事  實
本件關係人吳啟祥於八十五年一月九日以其「電器插頭之彈片結構改良」係由一夾槽
、兩鉤片及接線頭所構成；特徵在於接線頭為一錐狀形態，以便於電源線與接線頭插
置固定等情，向原處分機關經濟部中央標準局申請新型專利，經該局編為第0000
0000號審查，准予專利。公告期間，原告以本案有違專利法第九十七條及第九十
八條第一項第一款規定云云，檢具申准在先之第00000000號「電器插頭用彈
片之改良」新型專利案（以下稱引證一）專利公告影本及其與大爵電器工業股份有限
公司西元一九九三年印製之「各種連續端子及端子壓著機」型錄正本（以下稱引證二
），對之提起異議。案經原處分機關審查，為「本案異議不成立。」之審定，發給八
十六年七月十八日（）台專（判）○二○一六字第一二八○三○號專利異議審定書
。原告不服，循序提起訴願、再訴願，均遭決定駁回，遂提起行政訴訟，茲摘兩造
訴辯意旨如次：
原告起訴意旨略以︰一、引證一申請專利範圍，特徵除了「彈片之接線圓頭頂端形成
一喇叭口，以便於電源線和接線圓頭連結者。」數語外，並無任何喇叭口內部形態之
限制性用語，完全是專利權人自行依據產業所需之選擇範圍，是以只要是具有「喇叭
口」（即開口由小漸擴之狀態），即屬引證一之專利範圍內。並不是把名稱改作如被
異議案中所謂之「錐狀」就可規避。被異議案不過將接線頭由喇叭口變成「錐狀」，
運用文字形容上的差異，就取得專利，就專利審查而言，實為倖取。至訴願及再訴願
決定認為原告於訴願階段中所提申請第00000000號專利案係屬「新證據」，
不得作為訴願審究，惟按新專利法第三條規定「本法主管機關為經濟部，前項業務由
經濟部設專責機關辦理」，上開證據原告仍然在同一主管機關提出，何能稱為「新證
據」﹖且由該專利案第九圖中可以充份看出該模具為插頭端子彈片切紋之製作，設置
有對應之模型，可以證明彈片內側具有切紋，早為業界所熟知之技術。另引證二，乃
大爵電器工業股份有限公司於民國八十二年所發行之廣告型錄，其中亦顯示多種端子
於接線頭內部壓製有切紋早應用於業界。二、關係人由於涉嫌侵害原告新型專利權第
七一○八一號，即關係人於創作說明中所謂之「習用」，目前正涉訟當中，於涉訟當
中，提出這樣一件申請案，動機顯然可疑是要藉此混淆對專利實質技術專業不足之司
法人員，表示其「也有專利」。故行政機關應慎以為斷。是以被異議案的技術特徵若
是如其申請專利範圍主項所言之錐狀型態，顯然即襲用原告公開在前之技術範疇。三
、再則，被異議案所謂「於接線頭之內部可壓製數條切線，以使彈片之接線頭夾固電
源線時，具有更強的抗拉力。」，然而：1.申請專利範圍之附屬項乃係依附主項，對
主項之補充或細部說明。被異議之主項被形狀成「特徵」，就前述舉證犖犖之說明，
根本不具「特徵」，而應除於申請專利範圍之外，是以，附屬項即無附著之母體可
言，就系爭案而言，如此撰寫申請專利範圍而予專利，實屬不當。2.再則，被異議案
在在陳述其乃是為「改良」習用（即引證一），增加引線之順暢性，然被異議案本身
也是使線由開闊之口徑循序進入狹窄之口徑，線束當然也會有簇擁而排擠之狀態，這
是一種簡易之物理常識。3.又被異議案附屬項所謂之「切線」，雖其自謂使彈片之接
線夾固電源線時，具有更強之抗拉力，惟系爭案之「目的」，如其專利說明書第三頁
末至第四頁首而言，乃是要得到插置電源線時具「順暢的穿置性」。但是，設置了諸
多切線紋，卻反而是增加了其接線頭壁面凹凸的「阻窒性」。就被異議案而言「順暢
」與「阻窒」是一種「零和」，也就是順暢的話，夾固電線就缺少抗拉性、若「阻窒
」的話，抗拉性就高，而就專利法中須符合產業上之利用性，並非建立在一種「零和
」的基礎上，是以被異議案一方面求其穿線滑順，一方面又冀望內壁阻窒以形成抗拉
，真是矛盾且不符產業上利用性。四、再則，被異議案之所謂「錐狀口」完全吸納在
引證一技術範疇內，如欲製作成實物，並在內部製成切線，亦必須經由原專利權人之
同意，否則，申請此項專利，對被異讙人又有何實益，顯見關係人之企圖，昭然若揭
。綜上，被異議案並不具專利核准之條件，請撤銷原處分及一再訴願決定等語。
被告答辯意旨略以︰一、引證一中之金屬彈片具有一中空圓柱形之接線圓頭主體，其
喇叭口部分僅是形成在該彈片之接線圓頭之頂端而已；由此可知，該喇叭口僅是形成
於該彈片之接線圓頭頂端而已，並非形成於該彈片之整個主體，而在功效上，引證一
中之彈片之喇叭口僅係用以使電源線便於與接線圓頭連結而已。相較之下，本案之構
形與引證一所揭示者，其間之差異甚為明確，本案之接線頭整體均係由單一幾何形狀
構成之錐形，與引證一之接線頭係由頂端喇叭口及主體之中空圓柱形接線圓頭兩種幾
何形狀接續而成之構造不相同。論功效，兩者亦不相同，引證一中之喇叭口僅能引導
電源線進入接線圓頭，並不能如本案之整體或錐形之接線頭之全段均具有引導電源線
頭插置其內，並且予以逐漸集束而固定之功效，故本案具有增進之功效，而可合乎新
型專利之要件。二、原告於訴願時才提出之第00000000號案，其並非於異議
時提出，且與引證一及引證二無關聯，係屬新證據既未經關係人答辯及本局審查，自
非訴願時所得審究。三、引證二之型錄僅顯示在端子之接線頭內側壓製數條切紋，但
其型錄中並無與本案第一項獨立項專利特徵之彈片結構及錐形接線頭相同之構形者，
故不足以否定本案之新穎性及進步性。四、本案申請專利範圍第一項（獨立項）之彈
片結構之錐形接線頭，如上述者，具有具體明確之構形特徵，其第二項係進一步在該
接線頭之內部壓製數條切線，亦是一符合新型專利要件之附屬項，該數條切線實際上
不會防礙電源線之插置，因為該切線之切割寬度甚小於電源線頭之線徑，一併明。
綜上所述，本局所為本案異議不成立之審定並無違誤，本案原告之訴無理由，請駁回
原告之起訴等語。
    理  由
按稱新型者，謂對物品之形狀、構造或裝置之創作或改良，為專利法第九十七條所規
定。又公告中之新型，任何人認有違反專利法第九十七條至第九十九條規定而向專利
專責機關提起異議者，依同法第一百零二條第一項規定，除應備具異議書外，並應附
具證明文件；從而有無違反專利法規定之情事，依法應由異議人提出證據證明之。本
件關係人吳啟祥於八十五年一月九日以其「電器插頭之彈片結構改良」係由一夾槽、
兩鉤片及接線頭所構成；特徵在於接線頭為一錐狀形態，以便於電源線與接線頭插置
固定等情，向原處分機關經濟部中央標準局申請新型專利，經該局編為第00000
000號審查，准予專利。公告期間，原告以本案有違專利法第九十七條及第九十八
條第一項第一款規定云云，檢具申准在先之第00000000號「電器插頭用彈片
之改良」新型專利案（以下稱引證一）專利公告影本及其與大爵電器工業股份有限公
司西元一九九三年印製之「各種連續端子及端子壓著機」型錄正本（以下稱引證二）
，對之提起異議。案經原處分機關審查以引證一彈片之接線圓頭頂端形成一喇叭口，
本案之接線頭則為一連續之錐形；引證一之喇叭口僅用以導引電源線進入接線圓頭，
本案之錐形接線頭則兼具導入電源線及將之固定之雙重作用。本案之構造及設計內容
與引證一不同，且具有增進之功效。引證二僅顯示在數種端子之接線頭內側壓製數條
切紋，並無與本案之彈片結構及錐形接線頭相同者。本案無違專利法第九十七條及九
十八條第一項第一款規定，乃為本案異議不成立之審定。原告訴稱：引證一申請專利
範圍特徵除了「彈片之接線圓頭頂端形成一喇叭口，以便於電源線和接線圓頭連結者
」數語外，並無任何喇叭口內部形態之限制性用語。本案不過將接線頭由喇叭口變成
錐狀，與引證一並無不同。又引證二乃大爵電器工業股份有限公司於民國八十二年所
發行之廣告型錄，其中亦顯示多種端子於接線頭內部壓製有切紋早應用於業界。另原
告於訴願時所提出之第00000000號專利案亦可證明彈片內側具有切紋，早為
業界所熟知之技術。且本案於接線頭之內部設置諸多切線紋，反而是增加其接線頭壁
面凹凸的阻窒性，不具專利核准之要件云云。惟查本件經訴願機關將本案申請、異
議、訴願理由書、答辯書等送請財團法人工業技術研究院審查結果以引證一為一種
電電器插頭用彈片之改良，主要係一金屬彈片作為主體亦予以適當彎折成型，而其特
徵在於：彈片之接線圓頭頂端形成一喇叭口，以便於電源線和接線圓頭連結者。本案
與引證案相較，引證案之接線圓頭頂端形成一喇叭口，此與本案接線頭之整體式錐狀
形態之構造與特徵並不相同；再者，本案整體式錐狀形態之接線頭，全段具有引導及
集束電源線頭之功效，且不易使未對齊之電源線頭之導線擠塞在接線頭頂端。故本案
之結構、特徵具有新穎性，亦具明顯之功效增進，本案具有進步性，自無不符新型專
利要件等語，有審查意見書附訴願機關卷可稽，此項由專業學者所為之審查鑑定，具
有專門性、客觀性及公正性，自足採信。查本案接線頭整體由單一幾何形狀構成錐形
，其與引證一之接線頭由喇叭口、中空圓柱兩種幾何形狀接續而成之構造並不相同；
又本案整體式錐形之接線頭全段均具有引導插置及集束固定電源線頭之功效，本案整
體之構造、技術特徵與引證一並不相同，具有明顯之功效增進。又引證二之型錄僅顯
示在端子之接線頭內側壓製數條切紋，但其型錄中並無與本案第一項獨立項專利特徵
之彈片結構及錐形接線頭相同之構形者，故不足以否定本案之新穎性及進步性。本案
申請專利範圍第一項（獨立項）之彈片結構之錐形接線頭，具有具體明確之構形特徵
，已如前述，其第二項係進一步在該接線頭之內部壓製數條切線，亦是一符合新型專
利要件之附屬項，且該切線之切割寬度甚小於電源線頭之線徑，實際上亦不會防礙電
源線之插置，業據被告明在，原告稱本案錐狀接線頭與引證一喇叭口狀接線頭實
質相同；引證二顯示端子之接線頭內側壓製數條切紋，可證本案彈片切紋為習知；及
其切線有阻窒穿線之產業上非利用性云云，均係其一己之見，不足採信。另原告於訴
願時始提出之第00000000號案，其並非於異議時提出，且與引證一及引證二
無關聯，係屬新證據，既未經關係人及被告答辯，本院亦不得逕予審究，併此明。
綜上，被告所為本案異議不成立之審定，並無違誤，一再訴願決定遞予維持，亦無不
合，原告起訴論旨，難認有理由，應予駁回。
據上論結，本件原告之訴為無理由，爰依行政訴訟法第二十六條後段，判決如主文。
中    華    民    國     八十九      年      三      月       九        日
                    行 政 法 院 第 三 庭
                                審 判 長 評  事      曾  隆  興
                                         評  事      鄭  淑  貞
                                         評  事      林  家  惠
                                         評  事      徐  瑞  晃
                                         評  事      張  瓊  文
右  正  本  證  明  與  原  本  無  異
                                         法院書記官  阮  桂  芬
中    華    民    國     八十九      年      三      月       九        日


司法院資訊處製作；財團法人民間司法改革基金會備份。
